【裁判字號】    97,台上,2225
【裁判日期】    970529
【裁判案由】    強盜
【裁判全文】
最高法院刑事判決            九十七年度台上字第二二二五號
上  訴  人  甲○○
選任辯護人  林道啟律師
上列上訴人因強盜案件，不服台灣高等法院台中分院中華民國九
十七年一月十七日第二審判決（九十六年度上訴字第三０六三號
，起訴案號：台灣彰化地方法院檢察署九十五年度偵字第一一五
五０號），提起上訴，本院判決如下：
    主  文
上訴駁回。
    理  由
按刑事訴訟法第三百七十七條規定，上訴於第三審法院，非以判
決違背法令為理由，不得為之。是提起第三審上訴，應以原判決
違背法令為理由，係屬法定要件。如果上訴理由書狀並未依據卷
內訴訟資料，具體指摘原判決不適用何種法則或如何適用不當，
或所指摘原判決違法情事，顯與法律規定得為第三審上訴理由之
違法情形，不相適合時，均應認其上訴為違背法律上之程式，予
以駁回。本件上訴人甲○○就原判決關於準強盜部分上訴意旨略
稱：原判決事實欄關於乙○○將李怡姍制伏在地，上訴人見狀欲
騎乘機車逃逸，然經盧慶昌、盧慶豐合力將上訴人從機車上拉下
之記載，大部分與事實不符，上訴人詰問盧慶昌、盧慶豐：上訴
人在機車發動之情況下，若要逃逸如何能追得到？渠等無法解釋
，乙○○卻代為回答是伊追到推倒上訴人，前後矛盾明顯誣指，
第一審對上訴人之詰問及聲明異議，未於筆錄內記載明確，造成
上訴人失去辯明犯罪嫌疑之機會；證人乙○○等人因為懷怨羅織
罪名，當庭公然說謊，已觸犯偽證罪，卻被採為判決依據；案發
當天乙○○兄弟率四、五名員工埋伏，攜帶球棒、鐵條追打上訴
人，上訴人已提出驗傷單作為證明，原審卻未採用；被害人盧坤
生、乙○○是父子關係，怨恨在心，又非醫師專業人員，法律上
明文規定並無證據能力，卻被採為證據；上訴人要求調閱民國九
十五年十二月十五日案發地點之監視錄影畫面，原判決謂無案發
地點監視器錄影畫面可查，然原判決又記載有九十五年十二月十
三日監視錄影畫面翻拍照片二幀可考，既有翻拍之照片，以經驗
法則而言，何以無法調閱錄影畫面，上訴人實難信服；原判決引
用盧坤生反折上訴人右手之證言云云，錯漏百出，與盧坤生供述
情節不符；證人徐松籯之證言不合情理，違背經驗法則；上訴人
於審理時陳稱想要自殺，證人乙○○、盧慶昌、盧慶豐竟證稱沒
聽見上訴人要自殺等語，匪夷所思；上訴人無力聘請律師，又無
法律知識，第一審及原審之公設辯護人未聽上訴人陳述，不知案
情始末，形同虛設，違反憲法賦予人民之訴訟權與平等權等語。
惟查：證據之取捨、事實之認定，乃事實審法院職權行使之範圍
，事實審法院經調查證據之結果，本於確信，依自由心證之取捨
證據，苟其取捨，與經驗法則或論理法則無違，即不得任意指為
違法，而據為適法之第三審上訴理由。本件原判決認定上訴人有
原判決事實欄二之(三)所載之加重強盜犯行，係以證人盧慶豐、乙
○○、盧慶昌、盧坤生、徐松籯、陳星光（警員）之證言，財團
法人彰化基督教醫院出具之診斷證明書、盧坤生衣服遭割破之照
片、扣案之美工刀一支等證據資料，為綜合之判斷。並指駁、說
明上訴人否認準強盜犯行，辯稱未與李怡姍共同行竊，及係因遭
毆打而持刀自衛及欲自殺云云，以及證人李怡姍陳稱上訴人並非
為其把風，並曾勸阻其勿行竊云云，為不足採信之理由。復敘明
上訴人與李怡姍共同攜帶客觀上足以危害他人生命身體安全之美
工刀竊盜後，於遭受合法追捕過程中，為脫免逮捕而當場施強暴
持美工刀刺傷盧坤生、徐松籯，綜觀其被捕全程經過，足見所實
施之強暴行為，已達使人難以抗拒之程度，核與刑法規定準強盜
罪之構成要件相符等情。因而維持第一審關於論處上訴人攜帶兇
器竊盜，因脫免逮捕，而當場施以強暴罪刑（累犯）部分之判決
，駁回上訴人在第二審之上訴。已詳細敘述其所憑之證據及認定
之理由，所為論斷，俱有卷存證據資料可資覆按，並無採證或認
定事實違背經驗法則或論理法則，或其他違背法令之情形。另查
：(一)審判期日之訴訟程序，專以審判筆錄為證，為刑事訴訟法第
四十七條所明定。卷查第一審法院於九十六年六月二十七日審判
期日調查證據時，檢察官、上訴人之辯護人分別就證人乙○○、
盧慶昌、盧坤生、徐松籯為交互詰問後，及審判長訊問證人盧慶
豐後（辯護人、檢察官均捨棄對證人盧慶豐之詰問）後，均依法
詢問上訴人有無意見並予以陳述意見；又第一審及原審法院於審
判期日調查證據及辯論時，上訴人及其辯護人除對證人盧慶豐、
乙○○、盧慶昌、盧坤生、徐松籯等人所為陳述內容之證明力及
與待證事實之關聯性表示意見外，對於盧慶豐等人警詢、及偵查
中所為陳述之證據能力，及渠等於第一審詰問時所為之回答，均
未聲明異議；另第一審及原審於審判期日，均詢問上訴人及其辯
護人尚有何證據要求調查，並就被訴事實詳細訊問上訴人予以辯
明之機會，均有各該審判筆錄可稽。上訴意旨指稱第一審筆錄未
記載其對盧慶昌、盧慶豐所為之詰問及聲明異議，造成其失去辯
明犯罪嫌疑之機會云云，顯然與卷內訴訟資料不相適合，自非適
法之第三審上訴理由。(二)所謂證據能力，係指符合法律所規定之
證據適格，而得成為證明犯罪事實存在與否之證據資格。無證據
能力之證據資料，應予以排除，不得作為判斷之依據。而證據之
證明力則係指具有證據能力之證據資料，於證明某種待證事實時
，所具有之實質證據價值。被害人本質上屬於證人，被害人盧坤
生、乙○○等人於審判中以證人地位依法具結所為之證言，當然
具有證據能力，而渠等於警詢及偵查中所為之陳述（偵查中亦依
法具結），亦分別符合刑事訴訟法第一百五十九條之一第二項、
及第一百五十九條之五之例外規定而得為證據，原判決因而認渠
等上開陳述均有證據能力，自無違誤。上訴意旨指稱渠等為父子
關係復非專業人員，所為陳述無證據能力云云，顯係將證據能力
與證據證明力混淆。(三)本件第一審及原審均指定公設辯護人為上
訴人辯護，而上訴人之辯護人並分別於第一審及原審審判期日到
庭執行職務，於調查證據時詰問證人及陳述意見，並於辯論時依
據卷內證據資料，就事實及法律為有利於上訴人之實質辯護，有
卷附之審判筆錄及辯護書可稽，並非僅係形式上為上訴人辯護而
已，自與上訴人在訴訟上之防禦權無礙。上訴意旨漫詞指摘公設
辯護人形同虛設，違反其憲法上之訴訟權及平等權云云，亦非依
據卷內資料具體指摘原判決有何違背法令情形，難認為合法之第
三審上訴理由。(四)原判決理由乙、一之(四)所載證人盧坤生於第一
審所為之證言內容，經核與第一審審判筆錄所載相符，上訴意旨
謂原判決引用盧坤生之證言與其供述不符云云，亦與事實相左。
又原審法院經向彰化縣警察局彰化分局調取案發當時監視錄影紀
錄，據該分局查覆案發地點並未裝設監視器等情，業據原判決於
理由內敘明。至於原判決所載九十五年十二月十三日監視錄影畫
面翻拍照片二幀（附於警卷），係上訴人騎機車搭載李怡姍在現
場附近道路往來所攝，該處並非案發現場，該處之監視器當無法
錄得案發經過情形，上訴意旨憑此質疑無法調取案發經過監視錄
影紀錄云云，自屬誤會。(五)上訴人於第一審所提之驗傷診斷書，
固記載其受有右頭額挫擦傷一〤一公分、右手肘血腫五〤四公分
、背部紅腫八〤五公分及十〤二公分等傷害，然該等傷勢並非嚴
重，另依證人盧慶昌、盧慶豐、乙○○、盧坤生、徐松籯所指證
之情節以觀，上訴人於騎機車欲逃逸時先遭制止拉下機車，繼為
脫免逮捕相繼對盧坤生、徐松籯施以強暴，其間多次與盧慶昌、
盧慶豐、盧坤生、徐松籯發生肢體衝突，嗣並遭渠等合力壓制在
地直至警方抵達為止，則上訴人之上開傷勢顯係因抗拒盧慶昌等
人之合法逮捕行動時所受，原審就上開驗傷診斷書及上訴人所受
之傷勢及造成原因等情雖未認定記載，惟顯然與全案情節及判決
主旨無影響，依刑事訴訟法第三百八十條規定，仍不得為上訴第
三審之理由。其餘上訴意旨仍就原審已調查及依憑證據所為採證
認事之職權行使，以及原判決已論列說明之事項，任憑己見漫詞
指摘，或仍為事實上之爭執，核與法律規定得為第三審上訴理由
之違法情形，不相適合。其上訴違背法律上之程式，應予駁回。
據上論結，應依刑事訴訟法第三百九十五條前段，判決如主文。
中    華    民    國  九十七  年    五    月  二十九  日
                      最高法院刑事第五庭
                          審判長法官  陳  正  庸
                                法官  賴  忠  星
                                法官  林  秀  夫
                                法官  宋      祺
                                法官  陳  祐  治
      本件正本證明與原本無異
                                      書  記  官
中    華    民    國  九十七  年    六    月    四    日
                                                H


司法院資訊處製作；財團法人民間司法改革基金會備份。
